臺灣臺南地方法院民事判決
104年度訴字第1875號
原      告  簡高偉即華平綠第大廈管理負責人

訴訟代理人  裘佩恩律師
複  代理人  莊佳蓉律師
被      告  林惠如即住友機電工程行

            劉達仁  
共      同
訴訟代理人  劉展光律師
上列當事人間請求履行契約事件，經本院於民國109 年10月27日
言詞辯論終結，判決如下：
    主  文
一、被告林惠如即住友機電工程行、劉達仁應給付原告新台幣(
    下同)272,836元，及林惠如即住友機電工程行自民國(下同)
    104年12月25日起，劉達仁自106年4月19日起，均至清償日
    止，各按年息5%計算之利息。林惠如即住友機電工程行、劉
    達仁如有1人已為給付，另1人於同額範圍內即免為給付義務
    。
二、原告其餘之訴駁回。
三、訴訟費用由被告負擔5分之1，餘由原告負擔。
四、本判決原告勝訴部分得假執行。但被告如以272,836元為原
    告預供擔保，得免為假執行。
五、原告其餘假執行之聲請駁回。　　
    事實及理由
一、原告主張：
　㈠原告為華平綠第大廈（下稱系爭大廈）住戶，系爭大廈未成
    立管理委員會，原告為系爭大廈區分所有權人推選之管理負
    責人。系爭大廈自99年3月l日起與被告林惠如即住友機電工
    程行（下稱住友工程行）訂立汽車升降梯保養合約書（下稱
    系爭契約），約定由住友工程行負責大廈地下室汽車升降機
    （下稱系爭升降機）之保養維修業務，保養範圍包含安全檢
    查、各機件之加潤滑油、清理檢點、性能調整等作業，每月
    實施1次，定期1年，期滿如雙方均無異議，則自動續約。住
    友工程行並將系爭契約業務交由被告劉達仁（即林惠如之配
    偶）經營之臺灣利福特企業有限公司（下稱利福特公司，負
    責人亦為林惠如），負責履行至104年3月1日起再自動續約1
    年。又系爭契約第11條約定含人損及財損保險，對於乘坐系
    爭升降機之人員及財物，如因保養不當導致機械或電路故障
    所生之意外事故損害，應負理賠責任。因此，住友工程行對
    於保養不當導致升降機發生意外事故所生之損害，依約應負
    賠償責任。
  ㈡而系爭契約存續期間，於104年3月21日21時59分許，系爭升
    降機突然發生火警（下稱系爭火災），致生大廈住戶人員傷
    亡及財物損失。嗣經調查火災發生原因，認係利福特公司維
    修人員未清除系爭升降機坑垃圾、滲漏液壓油等易燃物，造
    成機坑内電纜線路發生短路起火，助燃火勢所致，而劉達仁
    因未善盡督導該公司維修人員之疏失，業經臺灣高等法院臺
    南分院（下稱臺南高分院）106年度上訴字第998號刑事判決
    ，科處過失致死罪刑4月並得易科罰金，緩刑2年（因劉達仁
    提起上訴，目前尚未確定）。是劉達仁上開過失行為，與系
    爭升降機失火導致系爭大廈所生之財物損害，自有相當因果
    關係，依民法第184條第1項前段規定，應負損害賠償責任。
    而劉達仁為住友工程行履行系爭契約義務之使用人，依民法
    第224條規定，住友工程行亦應與自己之過失負同一責任。
    是依民法第227條第2項債務不完全履行之規定，住友工程行
    亦應負損害賠償責任，並與劉達仁負不真正連帶賠償責任。
  ㈢又系爭大廈因系爭火災致生多處公共設施毀損，已支出下列
    修繕費用：⑴升降機翻新工程費1,116,000元（含稅）、⑵消
    防設施工程費28,332元、⑶鋁窗及玻璃更換費11,100元、⑷地
    下室油漆粉刷工程費85,000元、⑸水泥施工費22,100元、⑹水
    電材料費33,200元，合計1,295,732元。是原告以系爭大廈
    管理負責人之身份，提起本件訴訟，依民法第184條第1項前
    段及第227條等規定，請求住友工程行及劉達仁如數賠償，
    如其中1人已為給付，另1人於同額範圍內即免為給付義務。
    　　
　㈣並聲明：
　⒈住友工程行、劉達仁應給付原告1,295,732元，及住友工程行
    自起訴狀繕本送達翌日起，劉達仁自變更追加狀繕本送達翌
    日起，均至清償日止，按年息5％計算之利息。如其中1人已
    為給付，另1人於同額範圍內同免其責任。
　⒉請准原告供擔保得為假執行。
二、被告答辯：
　㈠原告以系爭大廈之管理負責人名義請求賠償，然其所提出之
    單據均係以系爭大廈管理委員會名義支出，因管理負責人與
    管理委員會為不同之權利義務主體，原告是否有權提出本件
    訴訟？是否為受損害之權利主體？仍有未明。
  ㈡否認劉達仁對於系爭火災之發生與有過失，臺南高分院刑事
    二審判決雖改判劉達仁有過失責任，然其已提起上訴，且該
    判決雖以中央警察大學鑑定意見，認定系爭升降機坑殘留R6
    8循環油液未清除乾淨，致電線短路失火延及周圍易燃物達
    至閃火點，助長火勢而引發火災。惟依臺南市政府消防局火
    災證物鑑定報告記載，曾對罹難者身上衣物、倒臥處、地面
    燃燒殘餘物及升降機平台變色處地面燃燒殘餘物，鑑定分析
    結果並未檢出汽油系易燃液體，而中央警察大學鑑定對此則
    未為任何說明；且由臺南市政府消防局火災調查報告照片，
    可知採檢地面位置即在起火處附近，若以中央警察大學鑑定
    意見認為遺留之紙張、手套、油布等燃燒殘餘物，其燃燒溫
    度超過循環油之閃火點，即有助長火勢之影響，為何地面燃
    燒殘餘物未檢出汽油系易燃液體？可見該鑑定亦有瑕疵，上
    開刑事判決遽採為劉達仁有過失之根據，實有違誤。
  ㈢又系爭契約係住友工程行與系爭大廈管理委員會所簽立，再
    委託利福特公司履約，劉達仁為利福特公司總經理，負責業
    務督導工作，其與利福特公司均與原告無契約關係。再者，
    被告對於原告主張之修繕費用亦有爭執：⑴升降機翻新工程
    支出部分，依火災原因調查鑑定書，可知系爭升降機上之機
    車並未嚴重燒損，且熱源來自升降機外部，系爭升降機內並
    未遭嚴重火損，是否已喪失功能，實屬有疑。又系爭契約記
    載原升降機為載重2000公斤機型，然原告更換為載重2500公
    斤機型，因此所支出之費用，亦與民法第216 條填補損害之
    規定不合。⑵水電設施修繕支出部分，原告提出之收據及匯
    款收執聯，無從證明實際施工內容，以及與系爭火災之因果
    關係。⑶鋁窗玻璃更換費用、地下室油漆粉刷及水泥施工費
    用部分，則距系爭火災發生已逾2 年，被告另依民法第197
    條第1項之規定，得主張時效抗辯。
  ㈣並聲明：⒈原告之訴及假執行之聲請均駁回。⒉如受不利益判
    決，請准被告供擔保得免為假執行。
三、兩造不爭執事項（本院卷二第44-45頁）：
　㈠系爭大廈管理委員會自99年3月1日起，與住友工程行簽立系
    爭契約，約定由住友工程行（負責人林惠如）負責該大廈汽
    車升降機之保養維修業務，住友工程行則將系爭契約業務交
    由劉達仁（即林惠如之配偶）經營之利福特公司（負責人亦
    為林惠如），負責履行至104年3月1日起再自動續約1年。
　㈡系爭升降機於104年3月21日21時59分許發生系爭火災，導致
    系爭大廈住戶人員傷亡及財物損失。
　㈢劉達仁因未注意督導利福特公司維修人員清除系爭升降機坑
    内之垃圾、滲漏液壓油等易燃物，造成機坑内電纜線路發生
    短路起火，助燃火勢而發生住戶傷亡等疏失，經臺南高分院
    106年度上訴字第998號刑事判決，科處過失致死罪刑4月並
    得易科罰金，緩刑2年。其已提起上訴，目前尚未確定。
四、兩造爭執事項（同上卷第45-46頁）：
　㈠原告依系爭契約第11條及民法第227條債務不完全履行之規定
    ，請求住友工程行賠償1,164,585元及法定遲延利息，有無
    理由？
　㈡原告依侵權行為損害賠償規定，另請求劉達仁賠償1,164,585
    元及法定遲延利息，並與住友工程行負不真正連帶債務責任
    ，有無理由？
五、本院之判斷：
　㈠劉達仁就系爭火災之發生與有過失，應負過失侵權行為責任
    ：
　⒈按因故意或過失，不法侵害他人之權利者，負損害賠償責任
    。民法第184條第1項前段定有明文。次按公司之經理人，在
    執行職務範圍內，亦為公司負責人；公司負責人對於公司業
    務之執行，如有違反法令致他人受有損害時，對他人應與公
    司負連帶賠償之責。亦分據公司法第8條第2項及第23條第2
    項規定。
　⒉依兩造不爭執事項㈠所示，住友工程行自99年3月1日起受託負
    責系爭大廈之汽車升降機保養維修業務，而其將系爭契約業
    務交由劉達仁經營之利福特公司履行，並至104年3月1日起
    再自動續約1年等情，洵堪認定。而劉達仁於系爭契約期間
    ，負責督導該公司人員執行系爭升降機保養維修業務，本應
    注意要求維修人員清除機坑內之垃圾、滲漏液壓油、雜物等
    易燃物，避免機坑內之電纜線路發生短路起火時，助燃火勢
    而發生傷亡。然其疏未注意及此，致系爭升降機於104年3月
    21日22時59分許發生火災時，因機坑內有未清除之滲漏液壓
    油等易燃物，以致助燃火勢引發大火，導致系爭大廈住戶人
    員傷亡等業務疏失，已經臺南高分院106年度上訴字第998號
    刑事判決，科處有期徒刑4月並得易科罰金，緩刑2年。因其
    提起上訴，尚未確定等情（見兩造不爭執事項㈡、㈢），亦有
    上開刑事卷證可資審認。
　⒊又按刑事判決所認定之事實，雖無當然拘束獨立民事訴訟判
    決之效力，然刑事判決認定犯罪所由生之理由，如經當事人
    引用，則民事法院即不得恝置不論（最高法院94年度台上字
    第2173號判決意旨參照）。而上開刑事判決之認定及卷證，
    既經原告援引為本件劉達仁過失侵權行為之主張及證據，本
    院審酌上開證據資料，堪認原告此部分之主張，應為可採。
    被告否認劉達仁並無業務督導疏失之情詞，尚無可採。是依
    前揭規定，劉達仁對於系爭火災所生之損害，應負過失侵權
    行為責任，已堪認定。
　㈡住友工程行應負債務不完全履行之損害賠償責任：　
　⒈按債務人之代理人或使用人，關於債之履行有故意或過失時
    ，債務人應與自己之故意或過失負同一責任。因可歸責於債
    務人之事由，致給付不能者，債權人得請求賠償損害。因可
    歸責於債務人之事由，致為不完全給付者，債權人得依關於
    給付遲延或給付不能之規定行使其權利。因不完全給付而生
    前項以外之損害者，債權人並得請求賠償。民法第224條本
    文、第226條第1項及民法第227條分別定有明文。
　⒉依兩造不爭執事項㈠所示，住友工程行既將系爭契約之保養維
    修業務，交由劉達仁經營之利福特公司（負責人同為林惠如
    ）履行，劉達仁及利福特公司維修人員即為住友工程行之履
    約使用人；而利福特公司維修人員履行系爭契約義務，疏未
    清除系爭升降機坑内之垃圾、滲漏液壓油等易燃物，劉達仁
    亦未善盡督導維修人員之注意義務，導致助燃火勢擴大傷亡
    損害等業務疏失，住友工程行應與自己之過失負同一責任。
    是依上開規定，住友工程行應負債務不完全履行之損害賠償
    責任，亦堪認定。
  ㈢系爭大廈所受之損害金額共計272,836元：
　⒈依民法第213條第1項、第3項規定，負損害賠償責任者，除法
    律另有規定或契約另有訂定外，應回復他方損害發生前之原
    狀；第1項情形，債權人得請求支付回復原狀所必要之費用
    ，以代回復原狀。另依民法第196條規定，不法毀損他人之
    物者，被害人得請求賠償其物因毀損所減少之價額。而依民
    法第196條請求賠償物被毀損所減少之價額，固得以修復費
    用為估定之標準，但以必要者為限，如修理材料以新品換舊
    品，應予折舊；同理，請求支付回復原狀（按所謂回復原狀
    ，係指「損害發生前」之原狀）所必要之費用以代回復原狀
    ，如屬物之損害賠償，應予折舊，始符公平。因此，損害賠
    償以回復原狀為原則，而回復原狀得以請求支付回復原狀所
    必要之費用代之。
　⒉查系爭大廈地下室升降機間因受燃燒，導致升降機間西北側
    牆面、升降機平台本體、平台附近通道等處嚴重燒毀及煙燻
    ，此有臺南市政府消防局火災原因調查鑑定書影本可稽（見
    訴卷一第47-50頁火災現場勘查紀錄及原因研判二、燃燒後
    之狀況），自受有財產損害。茲就系爭大廈因系爭火災受損
    之金額，認定如下：
　⑴升降機修復費用：原告主張系爭升降機因火災受損，支出翻
    新工程費1,116,000元（含稅），固據提出日顯自動化工業
    有限公司請款單影本7張，以及彰化銀行匯款回條聯影本6 
    張為證（見訴卷二第71-93頁）。被告質疑系爭升降機是否
    已不堪使用之情詞，雖無可採，然依系爭契約記載原升降機
    為載重2000公斤機型，而上開費用則係更換載重2500公斤機
    型所支出，既與火災發生前之載重機型不同，自難憑採。惟
    相同機型更新費用為926,000元，原告起訴時已提出同一公
    司出具之104年4月9日設備報價單可證（見訴卷一第14頁）
    ，故應以此金額計算原機型更新費用。又受損之系爭升降機
    設備係於系爭大廈建築完成時即設置，依該大廈建物登記查
    詢資料，系爭升降機自大廈建築完成日期83年7月5日，至10
    4年3月21日因系爭火災受損，已使用20 年8月16日等情，復
    為兩造所不爭執（見訴卷二第167、176頁）。參行政院所頒
    固定資產耐用年數表，系爭升降機屬房屋附屬設備號碼1022
    「昇降機設備、機械停車設備」，耐用年數應為15年（見訴
    卷二第169-170頁），則該升降機之實際使用年數顯然已逾
    行15年耐用年數。是上開更新修復費用，依定率遞減法扣除
    15年折舊後，現值僅為93,104元（參折舊自動試算表）。故
    系爭大廈升降機因火災受損之金額，應為93,104元。
　⑵電梯電源敷設工程及消防設施更新工程費：系爭大廈因更新
    電梯電源及消防設施，共支出28,332元之情，已據原告提出
    協和行請款明細表影本3 張，以及華南商業銀行存款憑條收
    據影本2 張（見訴卷二第95-103頁），可資證明。被告對此
    部分損害及支出並無爭執，自堪認定。
　⑶鋁窗及玻璃更換費11,100元、地下室油漆粉刷工程費85,000
    元、水泥施工費22,100元及水電材料費33,200元部分，復分
    據原告提出允豪水電企業社免用統一發票收據及郵局匯款證
    明影本各1張、溢恩玻璃行請款單及免用統一發票收據影本
    各1 張、黃炎庭簽收支付憑證影本2 張（地下室油漆粉刷款
    ）、陳添泉簽收支付憑單影本1 張（水泥施工）等支出證明
    （見訴卷一第15頁；訴卷二第105-113 頁）。並有臺南市政
    府消防局火災原因調查鑑定書所附火災現場附近位置圖暨照
    片拍攝位置圖，暨火災現場照片編號1、2、13、14、15、16
    所示升降機平台與管理室間之長方形、圓形玻璃窗、管理室
    大門損壞情形（見訴卷二第131-135 頁），修復後照片4 幀
    （同卷二第137-138頁）；編號3、4、5、6、7、8、9、10、
    13、14所示地下室往中庭之樓梯、停車場區域、地下室柱子
    、升降機等受煙燻情形（見訴卷二第139-143頁），修復後
    照片3 幀（訴卷二第145-146 頁）；編號13、14、19、20所
    示地下室車輛、物品、護欄受煙燻或燒毀、地下室升降機及
    天花板混凝土剝落等情（訴卷二第147-148頁），修復後照
    片3 幀（訴卷二第149 -150頁），可資參佐，足證原告主張
    為系爭大廈公用設施因系爭火災受損之必要修復費用，亦堪
    採信。至水電材料費33,200元部分，允豪水電企業社收據雖
    未詳載明細，然此筆費用乃於104年5月18日所支出，距系爭
    火災發生日甚相接近，應屬火災後緊急修復費用，已堪認定
    。又原告於系爭火災發生後，旋於同年度提起本件損害賠償
    訴訟，請求權時效因而中斷，故其雖於訴訟中至109年間始
    提出上開支出證明，仍不生請求權時效消滅問題。是被告否
    認上開支出為系爭大廈之損害修補費用，並為時效抗辯之情
    詞，均認無可採。
　⑷綜上合計，系爭大廈因系爭火災受損之金額應為272,836元。
　㈣原告以管理負責人名義起訴，請求被告賠償系爭大廈上開損
    害，應有理由：
　⒈按管理負責人，指未成立管理委員會，由區分所有權人推選
    住戶一人或依第28條第3項、第29條第6項規定為負責管理公
    寓大廈事務者。公寓大廈管理負責人，得委任或僱傭領有中
    央主管機關核發之登記證或認可證之公寓大廈管理維護公司
    或管理服務人員執行管理維護事務。第36條（管理委員會之
    職務）及第38條（管理委員會之當事人能力）規定，於管理
    負責人準用之。分據公寓大廈管理條例第3條第10款、第42
    條及第40條規定可明。因此，管理負責人就公寓大廈之管理
    維護事務，與管理委員會同樣具有對外締結契約及提起訴訟
    之權能。
　⒉查原告陳稱：系爭大廈並未成立管理委員會，而係由區分所
    有權人推選住戶擔任管理負責人，其於104年間經住戶會議
    選任為管理負責人擔任至今等情，已提出104年住戶開會記
    錄影本為憑（見訴卷一第29頁）。另依臺南市政府消防局住
    戶洪贊發談話筆錄記載：「因我們只有22戶，沒有成立管委
    會，通常公用設備的檢修、維護都是由主委負責」等語（見
    訴卷一第65頁），亦可佐證原告陳稱系爭大廈未成立管理委
    員會之情為真。故系爭大廈於99年間與住友工程行簽立系爭
    契約時，雖以大廈管理委員會及主任委員名義為之，上開住
    戶開會記錄亦以管理委員會及主任委員稱之，然實際上既未
    成立管理委員會，合約書及住戶開會記錄所載之管理委員會
    及主任委員，應為管理負責人之誤用。而系爭契約既由當時
    之管理負責人（即合約書所載之主委）與住友工程行所簽立
    ，依前揭規定，自生效力。嗣系爭大廈住戶改選原告為管理
    負責人，則其以管理負責人名義提起本件訴訟，請求被告賠
    償系爭大廈之上開損害，於法亦屬有據，應予准許。
　㈤再按所謂不真正連帶債務，係指數債務人具有同一給付目的
    ，本於各別之發生原因，對債權人各負全部給付義務，因債
    務人一人為給付，他債務人即同免其責任之債務（最高法院
    95年度台上字第2779號民事判決意旨參照）。本件劉達仁
　　係依民法第184 條第1 項前段侵權行為之規定，負損害賠償
    責任，住友工程行則係依民法第227條債務不完全履行之規
    定，負損害賠償責任，其等本於各別之原因，各對原告負賠
    償責任，惟所負為同一之給付目的之債務，依前開說明，其
    二人間應為不真正連帶債務關係，是其一被告就原告之損害
    ，為全部或一部之給付者，另一被告於給付範圍內即可同免
    給付義務。
  ㈥末按給付無確定期限者，債務人於債權人得請求給付時，經
    其催告而未為給付，自受催告時起，負遲延責任；其經債權
    人起訴而送達訴狀，或依督促程序送達支付命令，或為其他
    相類之行為者，與催告有同一之效力；遲延之債務，以支付
    金錢為標的者，債權人得請求依法定利率計算之遲延利息；
    應付利息之債務，其利率未經約定，亦無法律可據者，週年
    利率為5％ ，民法第229 條第2 項、第233 條第1 項前段及
    第203 條分別定有明文。本件原告請求住友工程行、劉達仁
    給付之損害賠償之債，並無確定給付期限，則其併請求住友
    工程行自起訴狀繕本送達翌日即104年12月25日起，另劉達
    仁自變更追加狀繕本送達翌日即106年4月19日起（原告未提
    出該繕本送達期日證明，故逕以本院106年4月18日審理翌日
    為準），均至清償日止，按年息5％計算之法定遲延利息部分
    ，亦屬有據，應併予准許。
六、綜上所述，原告以系爭大廈管理負責人之名義，依侵權行為
　　及債務不完全履行之規定，請求住友工程行、劉達仁應給付
    原告272,836元，及住友工程行自104年12月25日起，劉達仁
    自106年4月19日起，均至清償日止，各按年息5%計算之利息
    ；又住友工程行、劉達仁如有1人已為給付，另1人於同額範
    圍內即免為給付義務，為有理由，應予准許。至超過上開金
    額之請求，則無理由，不應准許。
七、兩造其餘之攻擊或防禦方法及未經援用之證據，經本院斟酌
    後，認為均不足以影響本判決之結果，無逐一詳予論駁之必
    要，併此敘明。 　
八、兩造均陳明願供擔保請准宣告假執行或免為假執行，就原告
    勝訴部分，因未逾500,000元，依民事訴訟法第389條第1項
    第4款規定，應依職權宣告假執行；另酌定被告得供擔保免
    為假執行之金額。至原告敗訴部分，其訴既經駁回，此部分
    之假執行聲請，亦失所附麗，應另予駁回。
九、據上論結，本件原告之訴為一部有理由、一部無理由，依民
    事訴訟法第79條、第390條第2項、第392條第2項，判決如主
    文。　　
中    華    民    國   109    年    11    月    30    日
                  民事第一庭  法    官  陳淑卿
以上正本係照原本作成。
如對本判決上訴，須於判決送達後20日內向本院提出上訴狀。
如委任律師提起上訴者，應一併繳納上訴審裁判費。
中　　華　　民　　國　　109 　年　　12　　月　　9 　　日
                              書 記 官  謝璧卉